【裁判字號】    90,台上,6375
【裁判日期】    901018
【裁判案由】    違反公司法
【裁判全文】
最高法院刑事判決                                九十年度台上字第六三七五號
    上  訴  人  乙○○
    選任辯護人  劉昌崙律師
                林聖彬律師
    上  訴  人  甲○○
右上訴人等因違反公司法案件，不服台灣高等法院中華民國八十八年六月三十日第二
審判決（八十八年度上訴字第一三九七號，起訴案號：台灣基隆地方法院檢察署八十
七年度偵字第四○○二號），提起上訴，本院判決如左：
    主  文
原判決關於乙○○部分撤銷，發回台灣高等法院。
其他上訴駁回。
    理  由
一撤銷發回（乙○○）部分
本件原判決認定上訴人乙○○係基隆市○○路十三號八樓丞宏視聽歌唱有限公司（下
稱丞宏公司）之實際出資經營人，該公司於民國八十五年十一月間股東改組，原登記
負責人蘇柏強，出資額新台幣（下同）六十萬元之股款發還並退出股東，乙○○遂與
上訴人甲○○基於犯意聯絡，商請甲○○擔任登記負責人，惟甲○○根本未繳納股款
六十萬元，竟由乙○○於向台灣省政府建設廳申辦丞宏公司變更登記時，在業務上申
請文件之公司章程中表明董事甲○○已繳足股款六十萬元，使承辦公務員將不實事項
登載於公務上掌管之公文書上，足以生損害於主管機關管理公司登記之正確性等情，
因而撤銷第一審諭知上訴人乙○○無罪部分之判決，改判依牽連關係從一重論處乙○
○共同公司負責人，公司應收股款，股東並未實際繳納，而以申請文件表明收足罪刑
，固非無見。
惟查：依卷內資料，丞宏公司原登記之股東為董事蘇柏強，股東許天富、李雪真、王
碧玉及上訴人乙○○等人，登記之資本額為三百萬元，每人之出資額為六十萬元；八
十五年十一月間變更登記後，董事為甲○○、股東為張競芳、郭晉川、王碧玉及乙○
○，登記之資本額及股東每人之出資額亦為三百萬元及六十萬元（第一審卷第五十四
頁至第五十七頁）。再據上訴人乙○○於第一審問：「對於省政府建設廳之覆函有何
意見﹖」，答稱：「一開始（股東）是這些人，後來又變更，一開始設立人為蘇柏強
，一開始他為合夥人，後來才收手，他們抽走時資金有收回去。」；問：「蘇柏強拿
走多少資金﹖」，答：「大約八、九十萬元，……他為董事長兼經理，他連資金及薪
水一起抽走，他拿走的錢比出資還要多。」；問：「許秋富拿多少﹖」，答：「他最
後有抽走，錢我也還他。」；問：「他們收手後公司資金剩多少﹖」，答：「剩不到
幾萬元，剩下幾萬元而已。」；問：「變更登記時是否將原有股東名字抄入而已﹖」
，答：「對」；問：「為何原本之股東將股本收回﹖」，答：「他們要拆夥……他們
要拆夥就連資金都還他們了，會計師叫我隨便找一個高中畢業的才可以（登記為負責
人）。」；問：「八十五年度變更登記時他們是否已把資金抽回﹖」，答：「八十五
年十一月間（變更登記時），他們就把資金抽回去了。」；問：「許天富拿回（多少
）﹖」，答：「拿回三、四十萬元，李雪貞、王碧玉也各拿回約三、四十萬元。」；
問：「他們算是退夥﹖」，答：「他們算是退夥。」；並稱：「王碧玉變更時資金已
收回，只是變更登記時，我將其名字繼續使用」（第一審卷第六十九頁至第七十頁）
等語，如均無訛，據此綜合而觀，上訴人乙○○於八十五年十一月間申請公司變更登
記當時，除甲○○外，股東王碧玉之股款，似亦未實際繳納（原繳納之股款已收回，
於變更登記時，繼續使用其名義為股東），而以申請文件（章程）表明已收足。另股
東張競芳、郭晉川二人則係原股東退股取回股款後，新登記為股東，並非受讓原股東
之股權，其二人之股款，是否實際繳納，亦欠明朗，實情究何﹖關涉上訴人乙○○此
部分所為，是否另涉公司法第九條第三項之罪嫌﹖與本件有無裁判上，抑為實質上之
一罪關係﹖原審未進一步予以究明。又本件第一審判決原以公司法第九條第三項之罪
，以公司於設立登記當時「應收之股款股東並未實際繳納，而以申請文件表明收足」
，或於設立登記後，「將股款發還股東，或任由股東收回」為要件，如公司設立登記
時，股東出資確已收足，其後亦未將股款發還股東，而因股東股權轉讓或其他情形為
變更登記時，並不發生登記資本額之變動，亦與資本充實之原則無關，「因此不論變
更登記後之股東實際有無出資，均無公司法第九條第三項規定之適用」（第一審判決
第三頁第二行至第十四行），為上訴人無罪之諭知，原判決撤銷第一審判決，改判論
處上訴人罪刑，並未說明第一審判決所持見解究有如何不當之理由，亦難昭折服。此
部分上訴人乙○○上訴意旨指摘原判決違法，非無理由，認應發回更審，期臻翔適。
關於業務上文書登載不實，及使公務員為不實登載部分，因原判決認與發回（違反公
司法）部分，有方法結果之裁判上一罪關係，併予發回。
二上訴駁回（甲○○）部分
查第三審上訴書狀，應述上訴之理由，其未述者，得於提起上訴後十日內補提理
由書於原審法院，已逾上述期間，而於第三審法院未判決前仍未提出上訴理由書狀者
，第三審法院應以判決駁回之，刑事訴訟法第三百八十二條第一項、第三百九十五條
後段規定甚明。本件上訴人甲○○因違反公司法案件，不服原審判決，於八十八年七
月二十三日提起上訴，並未述理由，迄今逾期已久，於本院未判決前仍未提出，依
上開規定，其上訴自非合法，應予駁回。
據上論結，應依刑事訴訟法第三百九十五條後段、第三百九十七條、第四百零一條，
分別判決如主文。
中      華      民      國     九十     年      十      月     十八     日
                              最高法院刑事第二庭
                                  審判長法官  莊  來  成
                                        法官  謝  俊  雄
                                        法官  白  文  漳
                                        法官  蘇  振  堂
                                        法官  賴  忠  星
      右正本證明與原本無異
                                              書  記  官
中      華      民      國     九十     年      十      月    二十四    日


司法院資訊處製作；財團法人民間司法改革基金會備份。
